高雄高等行政法院判決
                                     110年度交上字第72號
上  訴  人　黃瑞聰


被 上 訴人  高雄市政府交通局

代　表　人　張淑娟
上列當事人間交通裁決事件，上訴人對於中華民國110年5月31日
臺灣高雄地方法院109年度交字第180號行政訴訟判決，提起上訴
，本院判決如下：
    主  文
一、上訴駁回。
二、上訴審訴訟費用新臺幣750元由上訴人負擔。
    理  由
一、上訴人於民國108年11月2日12時45分許，駕駛758-KT號營業
    貨櫃曳引車（下稱系爭車輛）在國道一號北上245公里處，
    因「汽車裝載貨物行經設有地磅處所5公里內路段未依號誌
    指示過磅者（載運平板櫃行經設有地磅處所未依號誌指示過
    磅、逃磅）」之違規行為，經內政部警政署國道公路警察局
    第四公路警察大隊斗南分隊（下稱舉發機關）警員當場攔停
    舉發，填製掌電字第ZVZB70261號舉發違反道路交通管理事
    件通知單（下稱舉發通知單），由上訴人當場簽名收受完成
    送達。上訴人不服舉發，提出陳述並申請裁決，被上訴人洵
    依據道路交通管理處罰條例（下稱處罰條例）第9條、第29
    條之2第4項、第63條第1項第2款暨違反道路交通管理事件統
    一裁罰基準及處理細則（下稱處理細則）第45條規定於109
    年4月23日開立高市交裁字第32-ZVZB70261號裁決書（下稱
    原處分），裁處上訴人「罰鍰新臺幣（下同）90,000元整，
    並記違規點數2點」。上訴人不服，提起行政訴訟，經原審
    法院109年度交字第180號行政訴訟判決（下稱原判決）駁回
    其訴，上訴人仍表不服，遂提起本件上訴。
二、上訴人起訴主張及訴之聲明；被上訴人於原審之答辯及聲明
    與原判決理由，均引用原判決書所載。
三、上訴意旨略以：
（一）高速公路局公告顯示之標誌為「載重大貨車過磅」，另「
      高速公路及快速公路交通管制規則」第8條第1項第4款有
      「載重之大貨車」、第21條第2項有「裝載貨物超過核定
      之總重量、總聯結重量、行駛橋樑規定之載重限制」及第
      24條有「載重之貨車、客貨兩用車、聯結車進入地磅站時
      ……」等規定；可得通常之認識「載重之大貨車」指「裝
      載貨物之大貨車」，與「未裝載貨物之大貨車」不同。又
      關於「裝載物品」之範圍，按高速公路及快速公路交通管
      制規則第21條第1項各款之「應嚴密覆蓋、捆紮牢固。裝
      載砂石等粒狀物品，除應嚴密覆蓋外，並不得超出車廂高
      度」、「載運獸類、家畜、魚類之車輛，應有防止滲漏及
      盛裝排泄物之裝置，並不得任意傾倒」及「裝載超長物品
      ，其後伸部分，不得遮擋車後燈光、號牌」等規定。而空
      折疊櫃按依國際海運方式，是以4只打平成1組為1單位運
      送，以和普通貨櫃長寬高同規格化，以節省空間且便於運
      輸，而拖車運輸公司接此工作，在未超高超重（每只5.2
      噸；4只計21噸）下，亦以「貨櫃」型式運送，通常可得
      知其並非為「物品（即貨物）」之範圍。上訴人為職業聯
      結車駕駛，專職託運貨櫃已14年，若貨櫃已有載運貨物，
      即自主過磅，若無載運貨物，則無須過磅；空折疊櫃為空
      貨櫃，應認為未載運「物品（即貨物）」，在「載重大貨
      車過磅」號誌時段無須過磅，歷年載運空折疊櫃而從未過
      磅，亦從未被攔查。惟舉發機關、被上訴人及原審法院皆
      逕以文義解釋認定空折疊櫃為聯結車所載運之「物品」或
      「貨物」，而忽略以客觀上及長年國際海運運送情形而言
      ，空折疊櫃實為空貨櫃，上訴人所駕駛之聯結車與未載重
      之空櫃大貨車無異。因法規命令對於空折疊櫃仍屬貨櫃抑
      或是物品、貨物之定義不明確，且標諸「載重大貨車過磅
      」之「載重」文義不明，致生解讀歧異，並非上訴人誤解
      法令，原判決認為系爭標誌並無法律文義不明確情形應無
      理由。
（二）上訴人當日駕駛系爭車輛並未超重，自高雄碼頭出發北上
      途中行經岡山、新市、新營等地磅站時皆未見過磅要求，
      上訴人係依「合法」之標誌見無過磅要求、無逃磅情事，
      並非原判決認定上訴人在各過磅站雖被要求過磅後仍逃磅
      ，僅未遭攔停或裁罰，原判決認定上訴人屢次逃磅而未受
      罰與事實顯有出入。既然上訴人行經岡山、新市、新營等
      地磅站未過磅非不法行為，自然非原判決認定之「不法之
      平等」，原判決未對於上訴人主張岡山、新市、新營、斗
      南地磅站判斷過磅標準不同有違行政法之平等原則進行判
      斷，且理由矛盾。上訴人歷年來無需過磅、當日途中其他
      地磅站亦無需過磅，但行經斗南地磅站時卻被要求過磅，
      係同樣載運條件卻有不同過磅要求，該行政處分有違行政
      法之平等原則，原判決認上訴人主張之平等原則為不法之
      平等應無理由。
（三）上訴人當日駕駛系爭車輛行駛國道北上，所載運之情形並
      未變動（空折疊櫃、重量自始未超重），詎料斗南地磅站
      之判斷標準與其他地磅站不同而判定系爭車輛應過磅。同
      樣條件下行經之各地磅站有不同標準，使上訴人無從依歸
      、無法預見，縱使每次行經地磅站皆有標誌，但各地磅站
      標準如此不同，各地磅站已喪失可信賴性，其準確度使人
      生疑，屬不明確之行政處分，原判決認定行政處分無不明
      確，應無理由。
（四）上訴人按通常之認識行駛於道路，從未被攔查，歷年來無
      需過磅，當日系爭車輛所載為空折疊櫃，未載運物品或貨
      物，經驗認知上無需過磅，自高雄碼頭出發北上途中行經
      岡山動態地磅時亦無需過磅，又經新市、新營等地磅站也
      無過磅要求，行經斗南地磅站時，因當日途中其他地磅站
      皆無需過磅，直覺亦無需過磅而未進地磅站，可知上訴人
      主觀上無違反過磅指示之不法意識，絕非故意逃磅，且實
      際上所載之空折疊櫃總重為32噸，亦未超重，自無逃磅之
      必要，更無主觀上逃磅之不法意識。被上訴人仍執意以「
      逃磅」重罰9萬元、記點數2點，該罰責並未按情節輕重量
      處、未考量上訴人主觀犯意、非難程度等，其所採取之方
      法所造成之損害，與欲達成目的之利益，顯失均衡。縱被
      上訴人無裁量餘地，然原判決應對於上訴人主觀犯意、非
      難程度有裁量空間，卻未作任何裁量判斷，對於上訴人主
      張原處分違反比例原則，原判決並不備理由。
（五）上訴人依其智識、行車經驗、當日行經其他過磅站之標準
      ，不知斗南過磅站應過磅，上訴人主觀無法預見應過磅、
      無預見可能性，依行政罰法第7條規定，應免於裁罰。又
      上訴人不知載運之空折疊櫃屬於「載重大貨車」標誌所定
      之載重應過磅範圍，車輛並無超重且無逃磅之意圖，非難
      程度與明知應過磅而超重、故意逃磅之人不同，應按上訴
      人非難程度予以減輕或免除裁罰。縱使被上訴人或法院認
      定上訴人之行為違反處罰條例第29條之2第4項，但應依行
      政罰法第8條規定，予以減輕或免於裁罰。
四、本院經核原判決駁回上訴人於原審之訴，尚無違誤，茲就上
    訴意旨再予論述如下：
（一）應適用的法規：
   1、處罰條例第29條之2第4項：「汽車裝載貨物行經設有地磅
      處所5公里內路段，未依標誌、標線、號誌指示或不服從
      交通勤務警察或依法令執行交通稽查任務人員之指揮過磅
      者，處汽車駕駛人新臺幣9萬元罰鍰，並得強制其過磅。
      ……。」106年7月1日修正施行前之處罰條例第29條之2第
      4項規定：「汽車裝載貨物行經設有地磅處所一公里內路
      段，未依標誌、標線、號誌指示或不服從交通勤務警察或
      依法令執行交通稽查任務人員之指揮過磅者，處汽車駕駛
      人新臺幣1萬元罰鍰，並得強制其過磅。」
   2、處罰條例第63條第1項第2款：「汽車駕駛人有下列各款所
      列條款之一者，除依原條款處罰鍰外，並予記點：……二
      、有……第29條之2第1項、第2項、第4項……者，各記違
      規點數2點。」
（二）按處罰條例第29條之2第4項規定係於94年12月28日所增訂
      ，其立法理由表明：「為避免嚴重超載者採取消極方式抗
      拒過磅，甚至拒絕停車接受稽查等，危害行車安全，爰增
      訂第4項規定。」說明本項立法目的在於使汽車裝載貨物
      者，課其停車稽查義務，以避免其裝載之貨物過重致損害
      大眾行車安全。蓋以汽車載重若超過原本車輛規劃負載範
      疇，不僅可能使該車輛自身控制失靈、對四周行進中之其
      他汽車缺乏足以對應之靈敏反應，甚至容易損壞各類承重
      之道路設施（如柏油路面、橋樑等是），是其所造成之道
      路交通危害甚為巨大。依此，本項立法目的既在於避免汽
      車超重可能造成之行車安全危害而課汽車駕駛人停車稽查
      義務，則其行政處罰之作用主要即在於管制風險，而不在
      於該項危險是否已確實存在或已發生實害為必要。因此，
      汽車是否超重？是否確實存在行車安全之具體危害？都不
      是該項處罰必備之要素，其處罰重點就在於汽車駕駛人違
      反法定之停車稽查義務而已。而處罰條例第29條之2第4項
      規定課此項行政法上義務之對象僅特定為「汽車裝載貨物
      行經設有地磅處所5公里內路段」之汽車駕駛人，雖其法
      律文義未定義何謂「裝載貨物」，但立法目的既為杜絕超
      載超重，自是與汽車之重量有關，然汽車自製造商出廠落
      地後，本來就存在已知之汽車重量檢驗，所未知者係其後
      來使用運輸之人與物，故其所謂「裝載貨物」，只是汽車
      出廠後所運輸物品之統稱而已，換言之，凡是作為運輸物
      品使用之汽車（即貨車）出廠後，其所運送之物品增加該
      汽車所無之重量，該汽車駕駛人原則即被課予該條項所規
      範之行為義務（僅載運經海關查驗人員核對收貨人、貨物
      標記箱號及件數等無誤後放行之進出口、轉運、轉口之整
      體貨物屬例外情況），此與該貨車種類為何或是該貨車載
      運何等物品，均無關連。準此，交通部高速公路局於網頁
      上標示高速公路地磅站設置地點時亦註記：「高速公路沿
      線地磅站已陸續恢復開磅，過磅方式依往例辦理，即大貨
      車應依標誌規定一律過磅，小貨車原則上僅需配合員警攔
      查指揮過磅，如大貨車未依規定過磅及大小貨車超載時，
      依相關規定處罰。」等語（原審卷第71頁）；另該局110
      年3月12日管字第1100005793號函謂：營業貨櫃曳引車非
      屬免過磅車輛等語（原審卷第157頁），經核與前揭處罰
      條例規定意旨相符，本院自得併予援用。今上訴人於前揭
      時地駕駛系爭營業貨櫃曳引車並載運四只空折疊櫃行經斗
      南地磅站時，經閃光號誌燈亮命載重大貨車進站過磅，但
      上訴人卻未駛入斗南地磅站便道，仍直行主線車道乙節，
      為上訴人所不爭，並為原審判決所確認之事實，則參諸前
      揭規定之說明，上訴人當有處罰條例第29條之2第4項規定
      所課載重貨車停車稽查義務之違反。乃上訴人上訴意旨指
      陳處罰條例第29條之2第4項規定之「裝載貨物」語意不明
      ，何況伊所載運之四只空折疊櫃非屬貨物或物品，更無超
      載超重情事，應不該當該項之處罰要件云云，洵非有據。
（三）次查，交通部高速公路局108年6月10日管字第1081860825
      號函復臺灣省汽車貨櫃貨運商業同業公會聯合會謂：「主
      旨：本局國道1號剛山地北向地磅站主線篩選式動態地磅
      ，訂於108年7月1日零時起開始啟用，惠請協助宣導周知
      ，請查照。說明：一、為避免汽車裝載貨物違規超載，高
      速公路沿線設有44處地磅站，當開磅時，載重大貨車一律
      過磅，惟因部分路段過磅車輛較多，致地磅站上游主線於
      尖峰時段常發生回堵情形，影響車流順暢及過磅效率，故
      本局規劃於重車數量眾多之國道1號岡山地磅站試辦建置
      主線篩選式動態地磅。……三、請協助宣導載重大貨車駕
      駛人，行經國1北向岡山地磅站前之動態地磅時，務請遵
      守門架上CMS及標誌之指示進入地磅站或直接通過續行，
      同時，行經各地磅站前，亦配合標誌指示於閃光燈亮時一
      律過磅，切勿心存僥倖或超載，以免受罰。」等語，有上
      訴人於原審提出前揭函文一份在卷可佐（原審卷第29至31
      頁）。由是觀之，高速公路沿線設置之地磅站均是對主線
      往來之載重大貨車選擇性執行停車稽查作業，所差異者僅
      在於有無於主線車道上設置動態地磅而已。亦即高速公路
      沿線各處地磅站並非全天候開磅，也不可能開磅後對所有
      經過之載重大貨車全部要求停車稽查，縱使設有動態地磅
      之岡山地磅站也都只做到抽樣篩選，還必須衡酌當時車流
      壅塞狀況，以避免等候過磅貨車行駛便道回堵主線車流而
      為選擇性執法。換言之，一輛載重大貨車南來北往行駛於
      高速公路未曾經沿線地磅站要求停車稽查過磅，不代表其
      即無超載超重情事，更不代表其已豁免處罰條例第29條之
      2第4項之停車稽查義務。而前揭高速公路沿線地磅站停車
      稽查業務之執行情形既經主管機關反覆宣導，且已為上訴
      人清楚知悉，則上訴人縱使駕駛系爭營業貨櫃曳引車從南
      往北行經數個高速公路沿線地磅站都不曾被要求停車稽查
      ，自不足令其產生其嗣後所經過之其他高速公路地磅站都
      當然豁免停車稽查義務之合法自信。乃上訴人上訴意旨復
      指陳上訴人歷來載運空折疊櫃均無需過磅、當日途中經過
      岡山、新市、新營等其他地磅站亦未曾要求進站過磅，但
      行經斗南地磅站時卻被要求進站過磅，已明顯違反平等原
      則，且伊自認伊駕駛之系爭車輛並無停車稽查義務而直行
      主線車道，自是欠缺違法性認識，應依行政罰法第7、8條
      規定減輕豁免除其裁罰，但卻未經原審所斟酌，故原審判
      決有判決不備理由之違誤云云，亦屬無據。
（四）綜上所述，被上訴人適用處罰條例第29條之2第4項、第63
      條第1項規定，以原處分對上訴人裁處罰鍰9萬元，並記違
      規點數2點，於法並無違誤。原判決駁回上訴人在原審之
      訴，業已說明其認定事實之依據及得心證之理由，並無判
      決違背法令之情形。上訴意旨指摘原判決違背法令，求予
      廢棄原判決，難認有理由，應予駁回。又本件上訴既經駁
      回，則上訴審訴訟費用750元，應由上訴人負擔，爰確定
      如主文第2項所示。
六、結論：上訴無理由。
中　　華　　民　　國　　110　 年　　11　　月　　15　　日
             高雄高等行政法院第三庭
                         審判長法官　吳　永　宋
                               法官　孫　奇　芳
                               法官　林　彥　君
以上正本係照原本作成。
不得上訴。
中　　華　　民　　國　　110　 年　　11　　月　　15　　日

　　　　　　　　　　　　　　 書記官　謝　廉　縈